臺灣士林地方法院民事判決　　　　　　　94年度簡上字第27號
上訴人即被
上訴人　　　己○○
訴訟代理人　袁岳衡　律師
　　　　　　庚○○
被上訴人即
上訴人　　　乙○○
訴訟代理人　郭承昌　律師
　　　　　　丙○
被上 訴 人　佳盛食品有限公司
法定代理人　乙○○
訴訟代理人　郭承昌　律師
　　　　　　丙○
上列當事人間請求遷讓房屋等事件，己○○、乙○○對於中華民
國93年12月24日本院士林簡易庭93年度士簡字第1045號第一審判
決，各自提起上訴，本院於94年12月1 日言詞辯論終結，判決如
下：
    主      文
己○○、乙○○之上訴均駁回。
第二審訴訟費用由己○○、乙○○各自負擔。
    事實及理由
一、上訴人即被上訴人己○○（以下簡稱己○○）起訴主張：訴
    外人戊○○前將門牌號碼台北市大同區○○○路361 號房屋
    （以下簡稱系爭房屋）出租予被上訴人即上訴人乙○○（以
    下簡稱乙○○），租期自民國86年6 月20日起至87年6 月20
    日止，乙○○於租賃契約期滿後，仍繼續使用系爭房屋並繳
    納租金，視為以不定期限繼續租賃契約。己○○於91年9 月
    12 日 向戊○○購買系爭房屋及其基地，並於同年12月19日
    辦畢所有權移轉登記。戊○○於89年5 月5 日民法債編修正
    條文施行後之91年12月19日將系爭房屋所有權讓與己○○，
    依民法債編施行法第24條第1 項規定，應適用修正民法第42
    5 條第2 項規定。戊○○與乙○○間之不定期限租賃契約未
    經公證，己○○無庸繼受該不定期限租賃契約。惟乙○○於
    92 年6月20日約定之6 個月緩衝期屆至後，拒不搬遷。被上
    訴人佳盛食品有限公司（以下簡稱佳盛公司）、同盛食品有
    限公司（以下簡稱同盛公司）亦占有使用系爭房屋營業。乙○○、佳盛公司、同盛公司無正當權源占用系爭房屋，共同
    侵害己○○之所有權。爰先位(一)依民法第767 條規定，請求
    乙○○、佳盛公司、同盛公司騰空遷讓返還系爭房屋。(二)依
    共同侵權行為之法律關係，請求乙○○、佳盛公司連帶給付
    自92年6 月21日起至返還系爭房屋之日止，按月以新台幣（
    下同）50,000元計算之損害金。倘鈞院認己○○應繼受上開
    不定期限繼續租賃契約，因己○○獨自出資經營之正豐參茸
    藥有限公司（以下簡稱正豐公司）向第三人承租房屋之租期
    已屆至，己○○需將系爭房屋收回供正豐公司營業使用。又
    系爭房屋之屋頂為木造，屋齡已達4 、50年，牆壁有多處裂
    縫，有倒塌之虞，己○○早有重建之計劃。己○○業依民法
    第450 條第3 項之規定，以起訴狀繕本送達提前1 個月通知
    乙○○將於93年11月8 日終止租賃契約，上開不定期限租賃
    契約已於93年11月8 日終止。乙○○應支付己○○自92年6
    月21日起至93年11月8 日止之租金。又乙○○、佳盛公司、
    同盛公司於租賃契約終止後繼續占用系爭房屋，即屬無權占
    有。爰後位(一)依民法第767 條規定，請求乙○○、佳盛公司
    、同盛公司騰空遷讓返還系爭房屋。(二)依租賃契約請求乙○○給付自92年6 月21日起至93年11月8 日止，按月以50,000
    元計算之租金。(三)依侵權行為之法律關係，請求乙○○給付
    自93年11月9 日起至返還系爭房屋之日止，按月以50,000元
    計算之損害金等語。
二、乙○○則以：乙○○與戊○○間之不定期限租賃契約發生於
    89年5 月5 日民法債編修正條文施行前，依民法債編施行法
    第1 條規定，不適用修正施行後之民法第425 條第2 項規定
    ，而依同法第425 條第1 項規定，乙○○與戊○○間之不定
    期限租賃契約對於受讓人己○○仍繼續存在。乙○○本於不
    定期限租賃契約占有使用系爭房屋，即非無權占有。又土地
    法第100 條第1 款之規定，並不包括收回房屋提供他人營業
    之情形，己○○主張收回系爭房屋供其與姊妹共同經營之正
    豐公司使用，與土地法第100 條第1 款規定之要件不合。又
    己○○於買受系爭房屋時明知有不定期限賃契約存在，嗣因
    調漲租金不成，始主張收回自住，亦屬權利濫用。己○○復
    主張欲收回系爭房屋重新建築云云，與其收回自住之主張互
    相矛盾，顯係臨訟杜撰之詞。又系爭房屋基地之平均寬度及
    深度均未達台北市土地使用分區管制規則所定最小面積之寬
    度及深度，己○○無法單獨申請建築執照。且系爭房屋位於
    「大同區大稻埕歷史風貌特定專用區」內，非經台北市都市
    設計及土地使用開發許可審議委員會通過，不得拆除重建，
    己○○主張重新建築，並無理由。又戊○○之父張金仁原將
    系爭房屋與隔壁門牌號碼台北市大同區○○○路359 號房屋
    （以下簡稱系爭359 號房屋）2 、3 樓共同出租予乙○○，
    系爭房屋之2 樓與系爭359 號房屋之2 樓互通，且系爭房屋
    之1 、2 樓並無上下樓梯，須藉助系爭359 號房屋之樓梯出
    入，乙○○與戊○○簽訂之房屋租賃契約書記載之使用範圍
    雖僅有系爭房屋，惟其租賃物實包括系爭359 號房屋2 、3
    樓在內。張金仁於87年1 月間過世後，乙○○繼續給付租金
    予戊○○，張金仁及其繼承人對乙○○使用系爭359 號房屋
    2 、3 樓，從無異議。詎訴外人丁○○竟於91年6 月間要求
    乙○○將租金3 分之1 匯入其指定帳號，乙○○始知系爭35
    9 號2 、3 樓已由張金仁之長女閻張碧玉與次女丁○○繼承
    取得。又原租賃契約之租金僅為每月43,000元，己○○、丁○○與閻張碧玉竟分向乙○○請求租金每月50,000元、30,0
    00元，乙○○迫於無奈，始以己○○、丁○○、閻張碧玉為
    共同受取人，向鈞院提存租金等語資為抗辯。佳盛公司則辯
    稱：佳盛公司係基於與乙○○間之使用借貸契約占有使用系
    爭建物，並非無權占有等語。
三、本件原審判決乙○○應給付己○○租金715,233 元，駁回己○○其餘請求。乙○○就其敗訴部分聲明不服，求為判決：
    (一)原判決不利於乙○○部分廢棄。(二)上開廢棄部分，己○○
    在第1 審之訴及假執行之聲請均駁回。(三)己○○之上訴駁回
    。己○○就原審判決駁回其請求同盛公司騰空遷讓返還系爭
    房屋部分未聲明不服（此部分已確定），而就其餘敗訴部分
    聲明不服，求為判決：(一)先位之訴：1.原判決廢棄。2.乙○○、佳盛公司應將系爭房屋騰空遷讓返還予己○○。3.乙○○、佳盛公司應自92年6 月1 日起至返還系爭房屋之日止，
    按月連帶給付己○○50,000元。(二)後位之訴：1.原判決不利
    於己○○部分廢棄。2.乙○○、佳盛公司應將系爭房屋騰空
    遷讓返還予己○○。3.乙○○應再給付己○○116,433 元。
    4.乙○○應自93年11月9 日起至返還系爭房屋之日止，按月
    給付己○○50,000元。(三)乙○○之上訴駁回。佳盛公司則求
    為判決駁回己○○之上訴。
四、兩造不爭執事項如下：
  (一)己○○於91年9 月12日向戊○○買受系爭房屋及其坐落之基
    地，並於同年12月19日辦畢所有權移轉登記。
  (二)乙○○與戊○○前就系爭房屋簽訂租賃契約，87年6 月20日
    租期屆滿後，乙○○繼續使用系爭房屋並給付租金，乙○○
    與戊○○間自87年6 月21日起視為以不定期限繼續租賃契約
    。
  (三)乙○○前開立受款人為己○○、丁○○、閻張碧玉，面額各
    為43,000元之支票2 紙交付己○○，作為支付92年6 、7 月
    份之租金，經己○○退回拒絕受領。乙○○於同年9 月5 日
    以己○○、丁○○、閻張碧玉為提存物共同受取人，向本院
    提存所提存258,000 元（92年度存字第2548號）。
  (四)系爭房屋之2 樓與系爭359 號房屋之2 樓互通，系爭房屋之
    1 、2 樓並無上下樓梯，須藉助系爭359 號房屋之樓梯出入
    ，系爭359 號房屋2 樓與隔壁台北市大同區○○○路357 號
    房屋（以下簡稱系爭357號房屋）2 樓互通。
  (五)己○○係正豐公司董事，正豐公司登記之股東有己○○、陳
    慧萍（己○○之女）、陳素珠（己○○之姊）、劉錦秋（陳
    素珠之夫）、劉宗波（陳素珠之子）。
  (六)乙○○與戊○○簽訂之房屋租賃契約書第1 條記載租賃物所
    在地及使用範圍為「台北市○○○路361 號」，己○○與戊○○所簽訂之不動產買賣合約書第16條第3 項記載：「本案
    土地，買方欲新建或改建，建議先徵詢專業建築師之意見，
    買方確已知悉。」。
  (七)丁○○於91年6 月間要求乙○○將租金3 分之1 匯入其指定
    帳號。
  (八)戊○○於91年11月29日第1 次登記取得系爭房屋所有權。系
    爭359 號房屋2 、3 樓原為張金仁所有，張金仁於81年1 月
    間去世後，由閻張碧玉與丁○○繼承取得所有權。
五、得心證之理由：
  (一)先位之訴：
    1.己○○依民法第767 條規定請求乙○○、佳盛公司騰空遷
  　　讓返還系爭房屋部分：
    　(1)按出租人於租賃物交付後，承租人占有中，縱將其所有
  　　　權讓與第三人，其租賃契約，對於受讓人仍繼續存在，
    　　民法第425 條第1 項定有明文。至於同條第2 項規定：
      　「前項規定，於未經公證之不動產租賃契約，其期限逾
        五年或未定期限者，不適用之。」，係88年4 月21日修
        正，89年5 月5 日施行之新增規定，依民法債編施行法
        第1 條之規定，並不溯及既往，對於施行前所訂之租賃
        契約並不適用，此觀民法債編施行法第24條為原條文第
        13條所移列，並未隨同修正可知。乙○○與戊○○間自
        87年6 月21日起視為以不定期限繼續租賃契約之事實，
        為兩造所不爭執。新增之民法第425 條第2 項規定，即
        無適用之餘地。則戊○○於91年12月19日將系爭房屋所
      　有權讓與己○○，依民法第425 條第1 項規定，乙○○
        與戊○○之不定期限租賃契約，對於己○○仍繼續存在
        。己○○與乙○○間存有不定期限租賃契約。乙○○占
        有系爭房屋有正當權源，己○○依民法第767 條規定請
   　 　求乙○○騰空遷讓返還系爭房屋，為無理由，不應准許
        。
      (2)佳盛公司係基於其與乙○○間之使用借貸關係占用系爭
        房屋之事實，為兩造所不爭執。本件縱認乙○○將系爭
        房屋出借予佳盛公司使用未經出租人同意，己○○在未
        終止與乙○○之不定期限租賃契約前，亦不能本於物上
        請求權直接請求佳盛公司騰空遷讓返還系爭房屋。己○○依民法第767 條規定直接請求佳盛公司騰空遷讓返還
        系爭房屋，為無理由，不應准許。
  　2.己○○依共同侵權行為之法律關係，請求乙○○、佳盛公
    　司連帶給付自92年6 月21日起至返還系爭房屋之日止，按
      月以50,000元計算之損害金部分：
　　　按損害賠償之債，以有損害之發生及有責任原因之事實，
      並二者之間，有相當因果關係為成立要件。故原告所主張
      損害賠償之債，如不合於此項成立要件者，即難謂有損害
      賠償請求權存在。最高法院著有48年台上字第481 號判例
      可資參照。己○○與乙○○間既有不定期限租賃契約，乙○○占有使用系爭房屋，係依法行使其承租人之權利，無
      侵權行為可言。又己○○既得請求乙○○支付租金，自未
      因佳盛公司占有使用系爭房屋而受有相當租金之損害，己○○復未敘明其因佳盛公司占有使用系爭房屋受有何種損
      害，自無損害賠償請求權存在。己○○依共同侵權行為之
      法律關係，請求乙○○、佳盛公司連帶給付損害金，為無
      理由，不應准許。
　(二)後位之訴：
  　1.己○○依民法第767 條規定請求乙○○、佳盛公司騰空遷
    　讓返還系爭房屋部分：
    　(1)按土地法第100 條第1 款所謂收回自住，係指出租人對
      　於其出租未定期限之房屋，有收回自住之正當理由及必
        要情形而言。又土地法第100 條第1 款所謂收回自住，
        依司法院院解字第3489號解釋，固屬包含收回出租之房
        屋，以供自己營業之使用者在內，惟此種收回自住，既
        僅以供出租人自己營業之使用為限，則收回以供出租人
        與他人共同經營事業使用，即與僅供出租人自己營業之
        使用者有間，自難謂為亦在得收回自住之列。最高法院
        分別著有41年台上字第138 號、42年台上字第981 號判
        例可資參照。己○○固主張其有將系爭房屋收回供其獨
        自出資經營之正豐公司營業使用之必要，惟正豐公司登
  　　　記之股東除己○○外，尚有陳慧萍（己○○之女）、陳
    　　素珠、劉錦秋、劉宗波4 人，非僅己○○1 人。且己○○於原審明白陳稱：「該公司是我與姊妹一起出資設立」
        等語（見原審卷第89頁），而正豐公司登記之股東陳素
        珠為己○○之姊，股東劉錦秋、劉宗波則分係陳素珠之
        配偶及兒子，核與己○○於原審所述正豐公司係姊妹一
        起出資設立乙節相符，堪信為真。己○○遲至本院最後
        言詞辯論期日始提出由陳慧萍、劉錦秋、陳素珠、劉宗
        波4 人出具之證明書（見本院卷第206 頁），主張各股
        東僅係借名從未出資云云，自難採信。準此，己○○收
        回系爭房屋既係供其與陳素珠等人共同經營之事業使用
        ，自不符收回自住之要件。再者，己○○亦係門牌號碼
        台北市○○○路408 巷3 號房屋之所有權人，有稅務電
        子閘門財產所得調件明細表1 紙在卷可查（見本院卷第
        167 頁），而該房屋有20幾坪，可供居住使用等情，為
        己○○所自承（見本院卷第178 頁）。足見己○○亦無
        收回系爭房屋自住之正當理由及必要。己○○主張收回
        系爭房屋自住，與土地法第100 條第1 款規定之收回自
        住之要件不符，不應准許。
　　　(2)按出租人就所出租之房屋主張收回重新建築，應以客觀
  　　　的標準認為有必要之正當理由者為限，始得為之。最高
　　　　法院著有45年台上字第536 號判例可資參照。又重新建
  　　　築固不以領得建築執照為必要，但其必須有具體事實足
    　　信其已著手實施重建而非托諸空洞之計劃。出租人主張
      　房屋有收回重新建築之必要者，應就此負舉證責任。經
        查，己○○固主張系爭房屋之屋頂為木造，屋齡已達4
        、50年，牆壁有多處裂縫，有倒塌之虞，其早有重建之
        計劃云云。惟查，己○○與戊○○簽訂之買賣契約書第
        16 條 第3 項僅記載：「本案土地，買方欲新建或改建
        ，建議先徵詢專業建築師之意見，買方確已知悉。」等
        語（見原審卷第51頁），並未記載己○○購買系爭房屋
        係供新建或改建之用，己○○亦未提出任何重建計劃供
        參，己○○甚且稱有將系爭房屋收回供正豐公司營業使
        用之必要云云，本院自難僅因系爭房屋之屋齡甚久，即
        認系爭房屋有收回重新建築之必要。己○○既未能證明
        系爭房屋確有收回重新建築之必要，其主張收回系爭房
        屋重新建築，不應准許。
  　2.己○○依租賃契約請求乙○○給付自92年6 月21日起至93
    　年11月8 日止，按月以50,000元計算之租金部分：
    　(1)乙○○與戊○○簽訂之房屋租賃契約書第1 條明載租賃
      　物所在地及使用範圍為：「台北市○○○路361 號」（
        見原審卷第16頁），並未包括系爭359 號房屋2 、3 樓
        。質之證人戊○○亦明白證稱：伊只出租361 號1 、2
        樓給乙○○（見原審卷第108 頁）。足見乙○○與戊○○簽訂之租賃契約之租賃物僅限於系爭房屋，並未包括
        系爭359 號房屋2 、3 樓。至系爭房屋之2 樓與系爭35
        9 號房屋之2 樓互通，系爭房屋之1 、2 樓並無上下樓
        梯，須藉助系爭359 號房屋之樓梯出入，系爭359 號房
        屋2 樓與系爭357 號房屋2 樓牆壁打通等情，與乙○○
        與戊○○簽訂之租賃契約之租賃物範圍並無必然相關，
        自不足佐證租賃物亦包括系爭359 號房屋2 、3 樓。又
        證人甲○○雖證稱：「我是30年前向張金仁承租361 號
        1 樓房屋，租期約2 、3 年，續簽過好幾次，最後續簽
        約20幾年前，我在續租期間張金仁兒子去世，張金仁搬
        到民權東路，就把359 號2 、3 樓、361 號2 樓交給我
        使用，因為我租361 號沒有樓梯，要上到361 號2 樓要
        經過359 號樓梯。」、「只有361 號時租金只有1 萬3
        千元，多了359 號2 、3 樓、361 號2 樓後租金多了幾
        千元。」、「對我們使用359 號2 、3 樓及361 號2 樓
        及打通357 號2 樓隔壁都沒有意見，張金仁口頭有說一
        併租給我們，來收錢會上來看一看。」等語（見本院卷
        第123 、124 頁）。惟證人係乙○○之女，與乙○○誼
        屬至親，所為證言難免偏頗。且衡諸常情，張金仁出租
        之租賃物苟真包含系爭359 號房屋2 、3 樓在內，甲○○焉有可能不要求張金仁載明於租賃契約內，以保權益
        。至張金仁縱有口頭同意或默許甲○○使用系爭359 號
        房屋2 、3 樓，亦屬別一使用借貸關係，並不等同張金
        仁將系爭359 號房屋2 、3 樓出租予甲○○。是證人甲○○稱張金仁有口頭將系爭359 號房屋2 、3 樓一併出
        租，並酌增租金乙節，自難採信。更難據此推論乙○○
        與戊○○簽訂之租賃契約之租賃物亦包含系爭359 號房
        屋2 、3 樓在內。至戊○○之姊丁○○於91年6 月間要
        求乙○○將租金3 分之1 匯入指定帳號，既未經戊○○
        同意，自不能執此推論乙○○與戊○○簽訂之租賃契約
        之租賃物包含系爭359 號房屋2 、3 樓在內。準此，乙○○與戊○○簽訂之租賃契約之租賃物應僅限於系爭房
        屋，並未包含系爭359 號房屋2、3 樓。
  　　(2)戊○○與乙○○間，就系爭房屋原約定之租金金額為每
      　月50,000元，嗣經乙○○一再要求降低租金，最後經戊○○默示同意月租金額降為每月43,000元之事實，業據
        證人戊○○證述在卷（見原審卷第108 頁），而系爭不
        定期限租賃契約對己○○仍繼續存在，己○○自僅能請
        求乙○○給付每月租金43,000元。又依債務本旨，向債
　　　　權人或其他有受領權人為清償，經其受領者，債之關係
　　　  消滅，民法第309 條第1 項規定甚明。若不依債務本旨
　　　　之提存，不生清償之效力，最高法院39年台上字第1355
  　　　號判例著有明文。系爭不定期限租賃契約之租賃物僅限
      　於系爭房屋，系爭房屋每月租金額為43,000元，有如上
        述。乙○○於92年9 月5 日以己○○、丁○○、閻張碧
        玉為提存物共同受取人，向本院提存所提存258,000 元
　　　　，自屬未依債務本旨為提存，不生清償之效力。則己○○請求乙○○給付自92年6 月21日起至93年11月8 日止
    　　（共計1 年4 月又19日），按月以43,000元計算之租金
      　715,233 元〔計算式：43,000（16+19/30）=715,233，
        元以下四捨五入〕，為有理由，應予准許。
 　 3.己○○依侵權行為之法律關係，請求乙○○給付自93年11
    　月9 日起至返還系爭房屋之日止，按月以50,000元計算之
      損害金部分：
      己○○與乙○○間有不定期限租賃契約，乙○○占有使用
      系爭房屋，係依法行使其承租人之權利，無侵權行為可言
      ，有如上述。己○○此部分請求，不應准許。
　(三)綜上所述，己○○先位(一)依民法第767 條規定，請求乙○○
  　、佳盛公司司騰空遷讓返還系爭房屋。(二)依共同侵權行為之
　　法律關係，請求乙○○、佳盛公司連帶給付自92年6月21日
　　起至返還系爭房屋之日止，按月以50,000元計算之損害金。
　　以及後位(一)依民法第767 條規定，請求乙○○、佳盛公司騰
  　空遷讓返還系爭房屋。(二)依侵權行為之法律關係，請求乙○○給付自93年11月9 日起至返還系爭房屋之日止，按月以50
  　,000 元 計算之損害金。皆無理由，不應准許。又己○○後
    位依租賃契約請求乙○○給付自92年6 月21日起至93年11月
  　8 日止，按月以43 ,000 元計算之租金715,233 元，為有理
    由，應予准許。超過此範圍之請求，則無理由，不應准許。
    原審判令己○○給付乙○○715,233 元，駁回己○○其餘之
    請求，經核並無違誤，己○○、乙○○各就其敗訴部分提起
    上訴，指摘原判決不當，求予廢棄改判，為無理由，應予駁
    回。
六、本件事證已臻明確，兩造其餘攻擊防禦方法，經核與本判決
    之結果不生影響，爰不一一論述，附此敘明。
七、據上論結，本件己○○、乙○○之上訴均為無理由，依民事
    訴訟法第436 條之1 第3 項、第449 條第1 項、第78條判決
    如主文。
中　　華　　民　　國　　94　　年　　12　　月　   8　　日
                  民事第一庭  審判長法  官  黃小瑩
                                    法  官  洪舜帆
                                    法  官  楊智勝
以上正本證明與原本無異。
本判決不得上訴。
中　　華　　民　　國　　94　　年　　12　　月　  15　　日
                                    書記官  黃王雅寬
